臺灣桃園地方法院民事裁定
111年度消債職聲免字第78號
聲  請  人  
即  債務人  吳心宸  
代  理  人  李宏文律師（法扶律師）
上列聲請人因消費者債務清理事件聲請清算，經本院裁定終結清
算程序確定後聲請免責，本院裁定如下：
    主  文
債務人吳心宸應予免責。
    理  由
一、按法院為終止或終結清算程序之裁定確定後，除別有規定外
    ，應以裁定免除債務人之債務，消費者債務清理條例（下稱
    消債條例）第132條定有明文。次按法院裁定開始清算程序
    後，債務人有薪資、執行業務所得或其他固定收入，扣除自
    己及依法應受其扶養者所必要生活費用之數額後仍有餘額，
    而普通債權人之分配總額低於債務人聲請清算前2年間，可
    處分所得扣除自己及依法應受其扶養者所必要生活費用之數
    額者，法院應為不免責之裁定。但債務人證明經普通債權人
    全體同意者，不在此限。又按債務人有下列各款情形之一者
    ，法院應為不免責之裁定。但債務人證明經普通債權人全體
    同意者，不在此限：㈠於7年內曾依破產法或本條例規定受免
    責。㈡故意隱匿、毀損應屬清算財團之財產，或為其他不利
    於債權人之處分，致債權人受有損害。㈢捏造債務或承認不
    真實之債務。㈣聲請清算前2年內，因消費奢侈商品或服務、
    賭博或其他投機行為，所負債務之總額逾聲請清算時無擔保
    及無優先權債務之半數，而生開始清算之原因。㈤於清算聲
    請前1年內，已有清算之原因，而隱瞞其事實，使他人與之
    為交易致生損害。㈥明知已有清算原因之事實，非基於本人
    之義務，而以特別利於債權人中之1人或數人為目的，提供
    擔保或消滅債務。㈦隱匿、毀棄、偽造或變造帳簿或其他會
    計文件之全部或一部，致其財產之狀況不真確。㈧故意於財
    產及收入狀況說明書為不實之記載，或有其他故意違反本條
    例所定義務之行為，致債權人受有損害，或重大延滯程序，
    消債條例第133條、第134條亦定有明文。
二、本件聲請人即債務人甲○○○○○○因欠金融機構債務，於民國10
    9年7月16日向本院聲請前置調解，因調解不成立聲請進行債
    務清理清算程序，經本院以109年度消債清字第162號裁定自
    110年1月29日下午5時開始清算程序，並移由本院司法事務
    官以110年度司執消債清字第7號案件進行清算程序。經查，
    聲請人清算財團有遠雄人壽、國泰人壽、新安東京海上產物
    保險單各1份，此有中華民國人壽保險商業同業公會保險業
    通報作業資訊系統資料查詢結果表、資產表、財產及收入狀
    況報告書、前開保險公司陳報狀在卷可稽（見司執消債清卷
    第102頁至第104頁、第139頁至第141頁）。而國泰人壽及新
    安東京海上產物保單分別屬醫療保險及產物保險，均無解約
    金，遠雄人壽保單價值準備金經聲請人提出等值現金新臺幣
    （下同）27萬9,464元到院攤提予全體債權人分配完畢，遂
    依消債條例第127條第2項於111年5月19日以110年度司執消
    債清字第7號民事裁定終結清算程序確定在案等情，業經本
    院調取上開卷宗核閱無訛，依首揭消費者債務清理條例規定
    ，法院應審酌債務人是否有消費者債務清理條例第133條、
    第134條所定應為不免責裁定之情形。　　
三、經查：
  ㈠聲請人是否有消債條例第133條所定應為不免責之事由乙節，
    本院認定如下：
　1.本院109年度消債清字第162號裁定聲請人自110年1月29日下
    午5時開始清算程序，已如前述。聲請人陳稱從事電腦繪圖
    設計接案人員，每月薪資約2萬4,750元，業據其提出收入切
    結書、業主開立薪資切結書以佐（見消債職聲免卷第59頁）
    ，經核大致相符，且查聲請人勞保僅投保於桃園市攤販職業
    工會，而110年度財稅所得為0，此有本院依職權調取勞保電
    子閘門、110年度綜合所得稅各類所得資料清單在卷可稽（
    見司執消債清卷第16頁，消債職聲免卷第69頁），堪認聲請
    人應無隱藏其他薪資或固定收入，故本院以2萬4,750元列計
    聲請人每月收入，尚屬合理。扣除前開清算裁定審認聲請人
    每月必要支出2萬337元（見消債清卷第23頁）後，尚有餘額
    4,413元（計算式：2萬4,750元－2萬337元＝4,413元）。
　2.再查，聲請人聲請清算前2年（即108年1月至109年12月）即
    為電腦繪圖接案人員，此有財產及收入狀況說明書在卷可稽
    （見司消債調卷第8頁），則每月薪資收入以前開2萬4,750
    元列計，另經查詢聲請人108、109年度財稅資料，108年度
    尚有一筆遠雄人壽保險事業股份有限公司其他所得7萬5,933
    元，此有本院依職權查調108年度稅務電子閘門、109年度綜
    合所得稅各類所得資料清單在卷可稽（見司執消債清卷第17
    、19頁，消債職聲免卷第67頁），是聲請人聲請清算前2年
    可處分所得應為66萬9,933元（計算式：2萬4,750元×24月＋7
    萬5,933元＝66萬9,933元）。聲請人聲請清算前2年支出，於
    109年度部分依前開清算裁定審認之2萬337元計算，並無違
    誤，然因聲請人係以行政院衛生福利部所公告當年度桃園地
    區每人每月最低生活費用之1.2倍計算個人必要生活費用，
    故108年度個人必要生活費用應為1萬7,494元，又聲請人子
    女於108年度尚未成年，應認無謀生能力而有受扶養之必要
    ，本院審酌扶養費應以前揭生活費標準之1.2倍即1萬7,494
    元之6成為標準計算，並與配偶平均分攤後，核估未成年子
    女扶養費應為5,248元（計算式：1萬7,494元×60％÷2＝5,248
    元，小數點以下四捨五入），故108年度聲請人每月維持基
    本生活和履行法定扶養義務之必要金額為2萬2,742元（計算
    式：1萬7,494元＋5,248元＝2萬2,742元），從而，聲請人聲
    請清算前2年之必要生活費用經計算應為51萬6,948元（計算
    式：2萬2,742元×12月＋2萬337元×12月＝51萬6,948元）。是
    以聲請人聲請清算前2年間，可處分所得扣除自己及依法應
    受其扶養者所必要生活費用之數額為15萬2,985元（計算式
    ：66萬9,933元－51萬6,948元＝15萬2,985元），低於本件債
    權人受償金額27萬9,464元，核與消債條例第133條要件不符
    ，自不得依該規定為不免責之裁定。至債權人臺灣銀行股份
    有限公司、第一商業銀行股份有限公司於本院訊問程序雖主
    張聲請人清償金額偏低、如有薪資所得其餘額應償還債權人
    ，不同意免責等語（見消債職聲免卷第80條），然經本院審
    酌全卷資料後認定如前，自不得僅憑聲請人尚有薪資收入或
    本件清償成數過低為由逕為聲請人不免責之裁定，併此說明
    。
　㈡就聲請人是否有消債條例第134 條各款所規定應為不免責之
    事由乙節：　　
　1.新光行銷股份有限公司略以：聲請人得於保險未解約情形下
    立即提出等值現金27萬9,464元為清算財團，恐有消債條例1
    34條第2款隱匿財產之事由等語（見消債職聲免卷第49頁）
    ，聲請人於訊問程序陳稱係與胞姐先行借款償還，並約定每
    月需還胞姐3,000至5,000元等語（見消債職聲免卷第80頁）
    ，雖未提出相關事證，衡以一般情形，向親友籌措臨時金援
    非難以想像，且聲請人名下存摺、保單資料、財稅資料均於
    本件清算程序中全數提出，實難認有何隱匿財產之情形，倘
    債權人未就其主張提出任何證據資料供本院審酌，自難僅憑
    債權人片面臆測即遽認債務人有隱匿收入、財產，或有何種
    應不免責之行為。
　2.臺灣新光商業銀行股份有限公司、摩根聯邦資產管理股份有
    限公司略以：請本院依職權查詢聲請人有無消債條例第134
    條各款不免責事由等語（見司執消債清卷第270至271頁、第
    273頁），其餘債權人則僅泛言不同意聲請人免責，並未提
    出具體指謫。惟消債條例關於法院為終止或終結清算程序之
    裁定確定後，對於聲請人係以免責為原則，不免責為例外之
    意旨，而經本院依職權遍查現有事證，查無聲請人有何消債
    條例第134條所列其他各款不免責之情形。　　.
四、綜上所述，本件聲請人既無消債條例第133條及第134條應不
    免責事由存在，揆諸前開規定及立法目的，自應為聲請人免
    責之裁定，爰裁定如主文。　　
中　　華　　民　　國　　111 　年　　11　　月　　10　　日
                  民事第二庭    法　官　許自瑋
正本係照原本作成。
如不服本裁定應於送達後10日內向本院提出抗告狀，並應繳納抗
告費新臺幣1,000元。
中　　華　　民　　國　　111 　年　　11　　月　　11　　日
                                書記官  吳光彧